臺灣臺北地方法院民事裁定　　　　　 100年度消債抗字第56號
抗　告　人　林麗容
代　理　人　黃仕翰律師
上抗告人因消費者債務清理事件聲請清算，對於中華民國100年
10 月24日本院100年度消債清字第6號裁定提起抗告，本院裁定
如下：
    主  文
抗告駁回。
抗告程序費用新臺幣壹仟元由抗告人負擔。
    理  由
一、本件抗告意旨略以：原審對於抗告人所領勞保老年給付之用
    途，依消費者債務清理條例（下稱消債條例）第9條第1項及
    第2項之規定，應有依職權調查之義務，然原審逕認抗告人
    未能就領取勞保給付後，優先清償積欠友人之債務、借款予
    友人之情事未舉證，實有加諸抗告人法無明文之舉證責任，
    而違反前開規定，且抗告人之友人即第三人陳家鈞現人在大
    陸地區，無法取得聯繫為抗告人作證，故抗告人不提出證據
    並非可歸責於抗告人自己之事由所致。而原審另以中華郵政
    客戶歷史交易清單，認定抗告人自民國98年2月2日至98年5
    月28日支付各該金融機構之款項合計有新臺幣（下同）10萬
    2,400元，而稱抗告人有以勞保給付清償第三人陳家鈞債務
    17萬元，並進而認定抗告人之行為符合有消債條例第63條第
    1項第9款所規定對債權人中一人允許額外利益之情形。然消
    債條例第63條第1項第9款為法院不認可更生方案之事由，並
    非駁回清算之事由，原裁定以此理由駁回抗告人清算之聲請
    ，顯然違法。況抗告人清償金融機構債務至少達20萬元，顯
    已逾原裁定所述之金額，抗告人於受領勞保老年給付後，雖
    提領身上，然仍勉力清償債務，絕非隱匿財產，原裁定所認
    並非無誤。再者，抗告人年事已高，且有高血壓、心臟病、
    膝關節炎、腰椎炎，在社會上已難期待以勞力換取報酬，故
    而抗告人借款原因多為清償債務，又係在聲請清算前清償友
    人債務，清償之比例又非顯對債權人一人允許額外利益，故
    原裁定認事用法有誤，是應廢棄原審裁定，爰提起本件抗告
    等語。並聲明：(一)原裁定廢棄。(二)請准裁定宣告清算程序開
    始。
二、按債務人不能清償債務或有不能清償之虞者，得依本條例所
    定更生或清算程序，清理其債務，消費者債務清理條例（下
    稱消債條例）第3條定有明文。又聲請更生或清算不合程式
    或不備其他要件者，法院應以裁定駁回之，但其情形可以補
    正者，法院應定期間先命補正，復為同條例第8條所明定。
    蓋消費者債務清理條例之立法目的，乃認陷於經濟上困境之
    消費者若任其於惡性循環之債務窘境中自生自滅，其將衍生
    嚴重之社會問題，致難以維持安定之社會經濟秩序，故有予
    之分別情形依更生或清算之程序清理其債務之必要，藉以妥
    適調整其與各相關債權人等間之權利義務關係，以謀求消費
    者經濟生活之更生機會，從而健全社會經濟發展。然債務人
    於法院裁准消費者債務清理程序開啟前，基於謀求自身經濟
    生活更生之目的，當以積極誠實之態度，配合法院進行各項
    程序。另按法院應依職權調查必要之事實及證據，並得向稅
    捐或其他機關、團體為查詢，消債條例第9條第1項定有明文
    。然參照該條文立法理由說明，略為：「更生或清算事件之
    裁定及處置，常涉及多數利害關係人之權益，除債務人依法
    提出之文件外，法院應依職權調查必要之事實及證據，並得
    向稅捐或其他機關、團體等可能存有債務人之財產、收入及
    業務狀況資料者為查詢，以獲得相關資訊，俾作成適當之裁
    定或處置。.....」，故法院原則上以債務人提出文件為裁
    判基礎，如認可參酌其他相關資訊，以作成適當之裁定或處
    置，始有積極依職權調查事實及證據之必要。而基於債務人
    對自身財務、信用、工作之狀況，本應知之最詳之理，且按
    消債條例第44條、第82條及第46條第3款之意旨，苟債務人
    怠於配合法院調查，或有不實陳述之情形，法院亦得駁回債
    務人之聲請，顯見消債條例乃藉由課予債務人協力義務之方
    式，以示其確有債務清理之誠意。再按關於更生或清算之程
    序，除本條例別有規定外，準用民事訴訟法之規定。而當事
    人主張有利於己之事實者，就其事實有舉證之責任，此觀消
    債條例第15條及民事訴訟法第277條前段規定甚明。因此，
    抗告人就提供證據及釐清事實方面亦有積極之協力義務。另
    私法上債之關係，係以當事人間之信賴關係為基礎，為社會
    經濟組織之重要支柱，故當事人於以法律行為追求自己之利
    益之際，亦應顧及對方之利益，並考量債權債務在社會上之
    作用，本於誠實及信用之原則，行使其債權及履行其債務，
    故債務人之消費者欲以上開條例為其所負義務之調整者，自
    應本於誠信原則之本旨，僅在其不能清償債務或有不能清償
    之虞而使其陷於經濟上之困境時，始得准許之，以避免其藉
    此善意之立法而惡意圖謀減免債務，致使社會陷於道德之危
    險，並因此使信用緊縮而造成社會經濟之動盪。
三、經查：
  (一)本件抗告人固主張原審有加諸抗告人法無明文之舉證責任，
    違反消債條例第9條第1項及第2項有依職權調查之義務之規
    定。惟抗告人就其收入部分，係稱遲未獲工作，無固定收入
    ，於聲請清算前兩年間，僅自99年7月至9月，每月領取新北
    市政府之急難救助金8,000元，再觀其所提出之財產及收入
    狀況說明書就聲請前兩年內收入之數額、原因及種類，亦僅
    列全坤建設開發股份有限公司自98年1月1日起至98年12月31
    日止之營利所得179元，及自99年7月1日起至99年9月31日止
    之台北縣失業急難救助金2萬4,000元共兩項，是依抗告人所
    述，其於聲請清算前兩年因無工作，並無薪資及其他收入，
    而僅領有前開所述之急難救助金。然經原審函中華郵政股份
    有限公司查詢抗告人自96年至100年5月間存簿交易紀錄，依
    抗告人設於三重中山路郵局所立存簿儲金帳戶（帳戶號碼為
    ：00000000000000；下稱系爭郵局帳戶）客戶歷史交易清單
    所列之存款金額項目觀之，勞工保險局（下稱勞保局）曾於
    98年1月16日以跨行匯入之方式，匯款90萬8,393元至系爭郵
    局帳戶，並經勞保局於100年6月2日回覆本院函詢：抗告人
    於97年12月12日退職後，曾由勞保局給付勞保老年給付，經
    該局於98年1月13日核付101萬0,100元，並依規定扣減其全
    數勞工紓困貸款本息10萬1,707元後，實付90萬8,393元，匯
    入系爭郵局帳戶等語，此有勞工保險局100年6月2日保給老
    字第10010118890號函附於原審卷宗可稽（見原審卷宗第142
    頁）。而抗告人並未將已受領之前開勞保老年給付，列載於
    聲請清算時所附之財產及收入狀況說明書中，是抗告人於聲
    請前兩年之收入部分，與其於清算聲請狀中之陳述顯有不一
    。再抗告人於受領前開勞保老年給付後，隨即於98年2月2日
    轉帳50萬元至其國泰世華商業銀行（下稱國泰世華銀行）北
    新分行帳戶（帳號：000000000000），並於同月6日起至同
    年5月22日之期間內，陸續提領現金達48萬元，至同年3月19
    日、5月22日系爭郵局、國泰世華銀行帳戶之結餘僅各為288
    元、6萬2,072元，有中華郵政公司100年5月30日儲字第1000
    086093號函所附客戶歷史交易清單、國泰世華銀行北新分行
    100年7月20日國世北新字第1000000072號函所附AIPBK 交易
    明細資料附於原審卷宗可參（見原審卷宗第92頁及第168頁
    ）。經原審於民國100年7月29日請抗告人說明於98年1月17
    日自系爭郵局帳戶提領30萬元現金及抗告人國泰世華銀行日
    交易明細資料98年2月至99年2月間之支出用途，然抗告人僅
    於100年8月19日提出補正狀，主張其於領取勞保給付後，優
    先清償積欠友人之債務、借款予友人、清償部份卡債及生活
    支出，惟就所稱積欠友人債務、借款友人等情，並未提出相
    關證據，以為證明。而法院蒐集證據之機會及其所盡之努力
    ，均有一定之限度，應使當事人輔助法院蒐集證據，實所必
    要，須以證據證明之事實，有時雖窮法院之努力，仍不能蒐
    集判斷該事實之有，以致無從為法律上之判斷。又舉證責任
    者，當事人有提出證據以證明其所主張之利己事實為真實之
    責任。舉證責任之功能，使法院在事實不明確之情形下，亦
    得為事實之認定，其結果非將不利益之判斷，歸諸當事人承
    受不可，促其提出利己之主張，並舉證以證明之，以利事實
    之發現。故原審以抗告人始終未能舉證證明積欠友人債務或
    借款予友人，所陳報聲請清算前兩年之日常生活支出部分之
    金額，亦與前開帳戶中所提出使用之金額不相符，並以抗告
    人於98年2月至5月間買入之有價證券扣除賣出之有價證券後
    ，仍可見尚有買入56萬0,600元有價證券之資力，所為抗告
    人有隱匿財產，並無協商誠意之不利認定，於法有據。至抗
    告人稱其無法舉證，係因向其借款之友人現於大陸，無法聯
    繫，而非可歸責於其自己之主張，仍未積極提出相關資料，
    以資證明舉證有重大困難，故而依前開說明，其應就有無借
    款予友人之事實真偽不明之狀態承擔此一不利益。
  (二)另抗告人主張原審以不認可更生方案之事由，作為駁回清算
    聲請之事由，有違法之情形。然債清條例係以使陷於經濟上
    困境之消費者，得分別情形依本條例所定重建型債務清理程
    序或清算型債務清理程序清理債務，藉以妥適調整其與債權
    人及其他利害關係人之權利義務關係，保障債權人獲得公平
    受償，並謀求消費者經濟生活之更生機會，從而健全社會經
    濟發展作為立法之目的。原審係因抗告人於積欠多家銀行信
    用卡債務（金額共計145萬0,374元），且均尚未清償完畢之
    時，即將其受領勞保老年給付之金額，用以清償對第三人陳
    家鈞所負之債務，且對第三人陳家鈞所負債務清償之金額，
    佔抗告人所領勞保老年給付之比例為11.7%，而抗告人自受
    領勞保老年給付起，迄至該勞保老年給付之金額將使用殆盡
    之時，其對多達10家金融機構清償之金額（參原審卷第92頁
    ；自98年2月2日至98年5月28日止清償各債權銀行之總金額
    ）及必要生活費用之支出，共佔勞保老年給付之比例僅為
    16%，而認抗告人之上開清償行為該當於消債條例第63條第1
    項第9款所謂對債權人中之一人允許額外利益之要件，且情
    節應屬重大。雖抗告人稱其清償金融機構債務至少達20萬元
    ，已逾原裁定所述之金額，然其計算清償之期間係至98年8
    月，且提出之單據並不完整，有抗告人提出之帳單收據附卷
    可稽，仍難認其對各金融機構債權人清償之比例有提高，因
    此，雖消債條例第63條第1項第9款為不認可更生方案之事由
    ，惟抗告人若有與該規定相符之行為，亦可推斷抗告人顯有
    濫用清算程序以逃避清償債務，且加重債權人負擔之虞，而
    與前開保障債權人獲得公平受償之立法目的相違。原審係因
    抗告人有如消債條例第63條第1項第9款之行為，與立法目的
    相違，而駁回聲請人清算之聲請，並非如抗告人所主張，係
    以消債條例第63條第1項第9款為駁回清算之理由。況抗告人
    之前開行為與抗告人於原審稱已將勞保老年給付中之50萬元
    用以清償多家銀行卡債及支出生活必要費用之陳述不同（見
    原審卷宗第186頁），且於受領勞保老年給付而有資力清償
    債務之時，每月就金融機構之欠款，仍多係繳納最低應繳金
    額，而不思儘快清償，是可認抗告人對第三人陳家鈞之清償
    行為，顯有使第三人陳家鈞之債權獲全額或較多之滿足，致
    抗告人之其他債權人可受清償數額減少，而無異獨厚第三人
    陳家鈞，損害其他債權人之債權，使債權人間之公平受償難
    謂公允。且抗告人對其自身經濟狀況、家庭收支情形理當知
    之綦詳，其既欲透過消費者債務清理條例聲請清算，以謀求
    重建經濟生活，脫離債務之桎梏，當本於誠信原則，除須據
    實陳述自身財產狀況，亦不得故意為有損債權人債權之行為
    。是縱原審係誤用駁回事由，亦因抗告人之前開行為與前開
    立法目的相違，且依抗告人所為之陳述及相關之證據資料，
    難謂就事案之解明已善盡據實陳述之誠意及協力義務，亦難
    認抗告人有使用清算程序，使債權人公平受償之誠意，而仍
    應將其清算之聲請駁回。
四、基此，原審法院以抗告人無參與協商之誠意，而認抗告人本
    件清算之聲請於法尚有未合，非無理由。況且本件抗告人聲
    請清算，未據其真實陳述其實際收入及所得，以供本院審酌
    抗告人之財產及收支狀況，難認已盡協力及說明義務，對第
    三人陳家鈞之清償行為，又使債權人無法公平受償，顯然欠
    缺聲請清算之善意及誠意，自應予駁回。從而原審裁定駁回
    抗告人清算之聲請，於法並無違誤。抗告意旨指謫原裁定為
    不當，求予廢棄云云，為無理由，應予駁回。
五、據上論結，本件抗告為無理由，依消費者債務清理條例第15
    條，民事訴訟法第495 條之1 第1 項、第449 條第1 項、第
    95條、第78條，裁定如主文。
中    華    民    國   100    年    12    月    30    日
                     民事第二庭審判長法  官  李英豪
                                     法  官  吳定亞
                                     法  官  陳慧萍
上為正本係照原本作成。
本件不得再抗告。
中    華    民    國   100    年    12    月    30    日
                                     書記官  黃靖雅